【裁判字號】    98,重訴,234
【裁判日期】    981223
【裁判案由】    請求撤銷所有權移轉登記等
【裁判全文】
臺灣臺南地方法院民事判決             98年度重訴字第234號
原      告  嘉義區漁會
法定代理人  甲○○
訴訟代理人  莊美貴律師
複  代理人  蕭麗琍律師
被      告  丁○○
            乙○○
兼  上一人
訴訟代理人  丙○○
上列當事人間請求撤銷所有權移轉登記等事件，經本院於民國98
年12月9日言詞辯論終結，判決如下：
    主  文
原告之訴駁回。
訴訟費用新台幣陸萬貳仟捌佰柒拾伍元由原告負擔。
    事實及理由
一、按確認法律關係之訴，非原告有即受確認判決之法律上利益
    者，不得提起之，民事訴訟法第247條第1項定有明文。所謂
    確認判決之法律上利益，係指法律關係存在與否不明確，原
    告主觀上認其在法律上之地位有不安之狀態存在，且此種不
    安之狀態，能以確認判決將之除去者而言（最高法院52年台
    上字第1240號判例參照）。本件原告主張被告三人通謀虛偽
    意思表示，將被告丁○○所有如附表一、二所示之土地（下
    稱系爭土地），分別以買賣為名義辦理所有權移轉登記予被
    告丙○○（附表一部分）與被告乙○○（附表二部分），而
    該買賣契約實不存在，有害於原告對被告丁○○之債權，原
    告之債權受有侵害，得以合併提起本件確認之訴排除之，是
    以原告合併提起確認之訴部分，合於首揭之規定，應予准許
    。
二、原告主張：
（一）先位聲明部分：
    被告丁○○自民國 (下同)84 年間起陸續向原告借款，依約
    定均需按月繳息還款，惟其自88年12月起即未依約定清償本
    息，原告遂向本院聲請核發支付命令，有本院90年度促字第
    4208號、90年度促字第6843號支付命令、確定書可為憑，原
    告取得支付命令後即向本院聲請進行強制執行程序，惟因拍
    賣顯無實益而發給債權憑證，被告迄今尚積欠原告新台幣（
    下同）6,981,400 元及所衍生利息、違約金未清償，有本院
    91年南院鵬迅字第16388號、97年度執字第24167號債權憑證
    可為憑。惟原告於98年5 月間欲再對被告丁○○所有之財產
    進行強制執行時，發現被告丁○○竟於98年3 月分別將附表
    一、二所示之土地（下稱系爭土地）以買賣名義過戶登記於
    被告丙○○、乙○○二人名下，被告等間所為之買賣為通謀
    虛偽意思表示，應為無效。爰起訴確認被告間就系爭土地買
    賣關係不存在，又系爭土地所有權人仍為被告丁○○，被告
    丁○○自得依民法第767 條規定請求被告丙○○、乙○○塗
    銷系爭土地之所有權移轉登記，惟其怠於行使此項權利，原
    告為保全債權，自得依民法第242 條之規定以債權人之地位
    ，代位被告丁○○行使此項權利，請求被告丙○○、乙○○
    塗銷附表一、二所示土地於98年3月19日、98年3月31日所為
    之所有權移轉登記，回復為被告丁○○名義。
（二）備位聲明部分：
    退步言之，縱認被告丁○○與丙○○、乙○○間之買賣行為
    屬實，惟被告丁○○尚積欠原告本金6,981,400 元及所衍生
    利息、違約金等大筆債務，多年均未清償，被告丁○○明知
    其所有之財產應為一切債務之總擔保，且其財產已不足清償
    債務，竟將系爭不動產出賣與被告丙○○、乙○○，並將所
    獲得價金用以清償訴外人土地銀行110 萬元（就系爭土地並
    非全部有抵押權）、沈玉雯80萬元、蘇金8 萬元、蔡京撰
    42萬元等非具有優先受償權之債務，依最高法院48年台上字
    第1750號、51年台上字第302 號判例見解，被告所為即難謂
    無詐害行為。且被告丙○○、乙○○對於被告丁○○將土地
    設定抵押權予原告，被告丁○○積欠原告貸款未清償等事實
    ，於系爭不動產買賣時均明知；再參以依一般經驗，買賣價
    金應交付給出賣人，惟被告丙○○、乙○○竟是將應支付給
    被告丁○○之價金匯入蘇金之帳戶內，其作為顯與一般常
    情不符。是故被告丙○○、乙○○為本件買賣時確實明知被
    告丁○○有積欠原告債務之事實，故才與被告丁○○共謀將
    買賣價金匯入蘇金帳戶內，以逃避原告之追償，由此即足
    證被告丙○○、乙○○為本件買賣時確實明知有損害債權人
    權利之情事。故而，被告所為上開買賣行為，明顯意圖逃避
    原告之求償，致原告之債權無法經由拍賣上開不動產獲得清
    償，渠等所為之買賣行為自屬有害及原告之債權。故爰依民
    法第244條第2項、第244條第4項之規定，起訴請求撒銷被告
    丁○○與被告丙○○、被告乙○○間就附表一、二所示土地
    所為買賣及所有權移轉登記行為，並請求塗銷以買賣原因所
    為之所有權移轉登記，回復登記為被告丁○○所有。
（三）並聲明：
  1.先位聲明部分：
  (1)確認被告丁○○與丙○○就附表一所示土地之買賣關係不
     存在。
  (2)被告丙○○應將前項土地於98年3月19日所為之所有權移轉
     登記予以塗銷，並回復登記為被告丁○○所有。
  (3)確認被告丁○○與乙○○就附表二所示土地之買賣關係不
     存在。
  (4)被告乙○○應將前項土地於98年3月31日所為之所有權移轉
     登記予以塗銷，並回復登記為被告丁○○所有。
  2.備位聲明部分：
  (1)被告丁○○、丙○○就附表一所示土地，於98年3月5日所
     為之買賣行為暨98年3月19日所為之所有權移轉登記行為應
     予以撒銷。
  (2)被告丙○○應將前項土地於98年3月19日所為之所有權移轉
     登記予以塗銷，並回復登記為被告丁○○所有。
  (3)被告丁○○、乙○○就附表二所示土地，於98年3月5日所
     為之買賣行為暨98年3月31日所為之所有權移轉登記行為應
     予撒銷。
  (4)被告乙○○應將前項土地於98年3月31日所為之所有權移轉
     登記予以塗銷，並回復登記為被告丁○○所有。
二、被告則以：
（一）被告丁○○與被告丙○○僅是同鄉關係，彼此並不熟識，
      本件土地買賣是訴外人蘇金即被告丁○○之姊透過代書
      找上系爭土地買受人即被告丙○○和乙○○，約定由被告
      丁○○與蘇金共同出售系爭土地，雙方以一甲地 163萬
      元成交，被告丁○○所有系爭土地應有部分約賣得價金
      298 萬元，為避免轉匯麻煩，價金均匯入蘇金之帳戶，
      並分別將此筆價金償還學甲土地銀行110 萬元、沈玉雯80
      萬元、蘇金8 萬元、蔡京撰42萬元債務。而由於被告丁○○積欠原告之金額較高，且已被原告扣薪二百多萬元，
      所以選擇先償還欠款較少的學甲土地銀行而不償還原告。
      被告丙○○和被告乙○○向丁○○所購買之系爭土地並未
      設定抵押，其等並不知悉被告丁○○的財務狀況及資力，
      並無通謀虛偽或詐害原告債權之情事等語，資為抗辯。
（二）並聲明：請求駁回原告之訴。
三、本件不爭執事項為：
  1.被告丁○○尚積欠原告4,908,300 元及利息、違約金未清償
    。被告丁○○自88年11月份即發生遲延繳息之情形，迄未清
    償欠款。上開債權經本院於97年4月7日核發南院雅97執祥字
    第24167號債權憑證。
  2.附表一所示土地原為被告丁○○所有。被告丁○○於民國98
    年3 月19日將附表一所示土地以買賣為原因移轉登記予被告
    丙○○所有。附表二所示土地原為被告丁○○所有。被告丁○○於98年3 月31日將附表二所示土地以買賣為原因移轉登
    記予被告乙○○所有。
  3.系爭土地買賣價款，買受人即被告丙○○、乙○○均將款項
    匯入共同出賣人蘇金之帳戶。
四、得心證之理由
    本件原告主張被告丁○○自84年向其借款迄今，尚積欠
    4,908,300 元及利息、違約金未清償，竟與被告丙○○、乙○○間就系爭土地為買賣之通謀虛偽意思表示，爰請求確認
    被告間就系爭土地之買賣關係不存在，並依民法第242 條代
    位被告丁○○請求被告丙○○、乙○○塗消系爭土地之所有
    權移轉登記；又縱使認系爭土地之買賣關係確實存在，因被
    告等人明知被告丁○○對原告負有債務，亦知悉被告間買賣
    系爭土地將有損原告之債權，爰依民法第244條第2項及第4
    項，請求撤銷被告間之詐害債權行為，並塗消所有權移轉登
    記等語。被告對買賣系爭土地及被告丁○○有積欠原告債務
    等情固不爭執，惟否認有虛偽買賣及詐害債權之情事，並以
    前揭情詞置辯。是以，本件之爭點在於（一）本件系爭土地
    買賣之債權與物權契約與是否為通謀虛偽意思表示？原告得
    否請求訴請撤銷？（二）本件被告買賣系爭土地之行為，有
    無詐害原告債權？原告是否可依民法第244 條訴請塗銷系爭
    土地所有權移轉登記？茲判斷如下：
（一）本件系爭土地買賣之債權與物權契約與是否為通謀虛偽意
      思表示？原告得否請求訴請撤銷？
    按表意人與相對人通謀而為虛偽意思表示者，其意思表示無
    效。民法第87條第1 項前段定有明文。本件原告固主張被告
    間就系爭土地之買賣契約與移轉所有權之物權行為，乃通謀
    虛偽意思表示，該買賣契約與所有權移轉物權契約無效云云
    。惟查，被告間（出賣人另有訴外人蘇金）確於98年3月4
    日就系爭土地訂有買賣契約，而被告丙○○亦於98年3月5日
    與3月12分別匯款90萬元、100萬元、58萬元至蘇金之帳戶
    ，被告乙○○亦於同年4 月6日匯款約145萬元至該帳戶；而
    被告丁○○則於同年3月16日自蘇金之前開帳戶匯款110萬
    元至學甲土地銀行，結清全部欠款，並於同年月18日繳納出
    售系爭土地之土地增值稅，有系爭土地之不動產買賣契約影
    本1 份、系爭土地之（一般買賣）臺南縣稅務局土地增值稅
    繳款書影本共7 份、蘇金之新營民生郵局郵政存簿儲金簿
    、布袋鎮農會98年3 月5日、3月12日匯款回條、98年4月6日
    郵政國內匯款回條、土地銀行學甲分行98年3 月16日解款入
    戶單及客戶往來明細查詢單影本各1 份在卷可憑。是以，堪
    認被告丙○○及乙○○確係因支付相當價金而取得系爭土地
    所有權，而被告丁○○亦確實受領約定之價金，否則其在負
    債累累之財務狀況下，實無一次全數清償積欠學甲土地銀行
    110 萬元債務之可能。原告雖主張本件買賣價款均匯入蘇
    金之帳戶，顯與常情有違云云，但查，民法第345條第2項僅
    規定，當事人就標的物及其價金相互同意時，買賣契約即為
    成立，至於價金或標的物交付之方式，民法並無明文，且依
    據私法自治原則，當事人本得自行約定交付方式，在買賣交
    易實務上，亦常見採取指示交付等非現實交付型態，是以，
    被告等人間約定將所有價金匯入蘇金帳戶之交付方式，亦
    難謂有何不符常情之理。況且，該受領人蘇金亦為土地所有
    權人之一，並同為出賣人，其代表賣方受領價金，事所恆見
    ，此外，原告復未能積極舉證系爭買賣有何虛偽之情事，空
    言主張，自難憑採。從而，被告所稱系爭土地買賣確實存在
    之抗辯，自屬有據，原告之請求尚非有理，應予駁回。
（二）被告買賣系爭土地之行為，有無詐害原告債權？原告可否
      依民法第244條訴請塗銷系爭土地所有權移轉登記？
  1.按債務人所為之有償行為，於行為時明知有損害於債權人之
    權利者，以受益人於受益時亦知其情事者為限，債權人得聲
    請法院撤銷之。債權人依第二項之規定聲請法院撤銷時，得
    並聲請命受益人或轉得人回復原狀。但轉得人於轉得時不知
    有撤銷原因者，不在此限。民法第244 條第2項及第4項定有
    明文。又債務已屆清償期，債務人就既存債務為清償者，固
    生減少積極財產之結果，但同時亦減少其消極財產，於債務
    人之資力並無影響，不得指為民法第244條第1項或第2項之
    詐害行為，最高法院55年台上字第2839號判例要旨可資參照
    。經查，本件被告丁○○出賣系爭土地，固生減少積極財產
    之結果，然因其將出賣系爭土地所得之價款用於清償已屆清
    償期之債務，此有被告丁○○提報之魚塭販賣金錢流向表1
    份、郵局存簿、土地銀行學甲分行98年3 月16日解款入戶單
    及客戶往來明細查詢單影本各1 份附卷可佐，被告之抗辯，
    應可採信，是被告丁○○於清償其他屆期債務之同時，亦生
    減少消極財產之結果，據前揭判例要旨之說明，被告丁○○
    出賣系爭土地之行為，對其整體資力並無影響，自非民法第
    244條第2項所稱之詐害行為，原告之主張，尚非有據。
  2.次按當事人主張有利於己之事實者，就其事實有舉證之責任
    ，民事訴訟法第277條前段亦有明文。則因前開民法第244條
    第2項所規定之有償行為，除在客觀上須為債務人之行為有
    害於債權外，在主觀上尚須債務人明知有害於債權人之權利
    ，且受益人於受益時，亦知有損害之事實為要件，而此明知
    之事實，對債權人有利，自應由主張其事實存在之債權人負
    舉證責任（最高法院92年台再字第45號判決可參）。依此，
    本件原告既主張被告丙○○、乙○○知悉買賣系爭土地將有
    害於其債權，便應就此部分有利於己之事實負舉證之責。惟
    查，本件原告固稱：從被告丙○○、乙○○二人開庭供述「
    我們跟丁○○買的是沒有設定抵押的部分，有設定抵押的部
    分沒有買：：」等語，可知被告丙○○、乙○○二人對於被
    告丁○○將土地設定抵押權予原告，被告丁○○有積欠原告
    貸款未清償等事實，於系爭土地買賣時均明知，是被告丙○○、乙○○為本件買賣時確實明知被告丁○○有積欠原告債
    務之事實云云。然依被告丙○○、乙○○二人上開供述之文
    意觀之，至多僅能推知丙○○、乙○○二人知悉被告丁○○
    尚擁有其他筆已設定抵押權之土地，而其等並未向伊購買等
    情，至於此些土地之抵押權人究竟為何人似難自上開供述查
    知，則原告係如何從此段供述推論出被告丙○○、乙○○二
    人於本件買賣時確實明知被告丁○○有積欠原告債務之事實
    ，原告似未提出合於論理法則之說明；況且，縱使被告丙○○、乙○○二人於本件買賣時，確知被告丁○○已將部分土
    地設定抵押權予原告，然此亦僅得認定被告丙○○、乙○○
    二人知悉被告丁○○對原告負有該筆經設定抵押權擔保之債
    務，而至於被告丁○○尚對原告負有其他普通債務乙節，原
    告並未能舉證證明被告丙○○、乙○○二人確實知情以實其
    說。另外，原告雖主張依一般經驗，買賣價金應交付給出賣
    人，但被告丙○○、乙○○二人竟將應給付予被告丁○○之
    價金匯入蘇金之帳戶，其等之作為顯與一般常情不符云云
    ，本件買賣價金之交付，並無原告主張不符常情之處，已如
    前述。從而，原告既無法證明被告丙○○、乙○○二人於買
    賣系爭土地時，知悉該筆買賣將有害於原告之債權，則原告
    依民法第244 條訴請撤銷該筆買賣契約，因與撤銷權行使要
    件不符，自無理由，應予駁回。
五、綜上所述，原告既未能證明其被告間買賣系爭土地之意思表
    示為通謀虛偽，亦無法舉證被告丙○○、乙○○二人與被告
    丁○○訂定買賣契約時即知該筆買賣將致原告受有損害，其
    先位請求依民法第87條第1 項請求確認被告間之本件買賣契
    約為無效，並依民法第767 條請求被告丙○○、乙○○二人
    塗銷系爭土地之所有權移轉登記；並備位請求依民法第244
    條第2 項訴請撤銷系爭土地買賣之債權與物權契約，並依同
    條第4項訴請塗銷所有權移轉登記，均無理由，應予駁回。
六、末按法院為終局判決時，應依職權為訴訟費用之裁定，民事
    訴訟法第87條第1項定有明文，本件訴訟費用為62,875元（
    即裁判費），爰依職權確定上開訴訟費用如主文第2項所示
    。
七、因本件事證已臻明確，兩造其餘主張陳述及所提之證據，均
    無庸再予審酌，附此敘明。
八、結論：原告之訴為無理由，依民事訴訟法第78條、第87條第
    1項判決如主文。
中    華    民    國    98    年    12    月    23    日
                  民事第三庭    法  官  周素秋
以上正本係照原本作成。
如對本判決上訴，須於判決送達後20日內向本院提出上訴狀。
中    華    民    國    98    年    12    月    23    日
                                書記官  洪浩容
附表一：臺南縣北門鄉○○○段510-38等8筆地號土地
┌──┬──────┬────┬───┬──────┬───────┐
│編號│  鄉鎮市區  ○ 地  段 │ 地號 │  面    積  │權  利  範  圍│
│    │            │        │      │（平方公尺）│              │
├──┼──────┼────┼───┼──────┼───────┤
│ 1  │臺南縣北門鄉○○○○段│510-11│    4368    │  200分之30   │
├──┼──────┼────┼───┼──────┼───────┤
│ 2  │臺南縣北門鄉○○○○段│510-33│   33288    │10000分之1047 │
├──┼──────┼────┼───┼──────┼───────┤
│ 3  │臺南縣北門鄉○○○○段│510-34│     279    │10000分之1047 │
├──┼──────┼────┼───┼──────┼───────┤
│ 4  │臺南縣北門鄉○○○○段│510-35│    2706    │10000分之1047 │
├──┼──────┼────┼───┼──────┼───────┤
│ 5  │臺南縣北門鄉○○○○段│510-41│   23809    │10000分之1047 │
├──┼──────┼────┼───┼──────┼───────┤
│ 6  │臺南縣北門鄉○○○○段│510-87│    4892    │  200分之30   │
├──┼──────┼────┼───┼──────┼───────┤
│ 7  │臺南縣北門鄉○○○○段│510-90│    6923    │10000分之1047 │
├──┼──────┼────┼───┼──────┼───────┤
│ 8  │臺南縣北門鄉○○○○段│510-98│    1605    │10000分之1047 │
└──┴──────┴────┴───┴──────┴───────┘
附表二：臺南縣北門鄉○○○段510-38等6筆地號土地
┌──┬──────┬────┬───┬──────┬───────┐
│編號│  鄉鎮市區  ○ 地  段 │ 地號 │  面    積  │權  利  範  圍│
│    │            │        │      │（平方公尺）│              │
├──┼──────┼────┼───┼──────┼───────┤
│ 1  │臺南縣北門鄉○○○○段│510-38│     716    │10000分之1047 │
├──┼──────┼────┼───┼──────┼───────┤
│ 2  │臺南縣北門鄉○○○○段│510-39│   34179    │10000分之1047 │
├──┼──────┼────┼───┼──────┼───────┤
│ 3  │臺南縣北門鄉○○○○段│510-42│   12519    │10000分之1047 │
├──┼──────┼────┼───┼──────┼───────┤
│ 4  │臺南縣北門鄉○○○○段│510-44│     666    │10000分之1047 │
├──┼──────┼────┼───┼──────┼───────┤
│ 5  │臺南縣北門鄉○○○○段│510-85│    1481    │  200分之30   │
├──┼──────┼────┼───┼──────┼───────┤
│ 6  │臺南縣北門鄉○○○○段│510-93│   37628    │10000分之1047 │
└──┴──────┴────┴───┴──────┴───────┘


司法院資訊處製作；財團法人民間司法改革基金會備份。
